---
title: "Filtre de Plage de Rendement"
subtitle: "Élimination des valeurs aberrantes de rendement"
output: rmarkdown::html_vignette
vignette: >
  %\VignetteIndexEntry{Filtre de Plage de Rendement - Théorie mathématique}
  %\VignetteEngine{knitr::rmarkdown}
  %\VignetteEncoding{UTF-8}
---

```{r, include = FALSE}
knitr::opts_chunk$set(
  collapse = TRUE,
  comment = "#>",
  fig.width = 10,
  fig.height = 6,
  warning = FALSE,
  message = FALSE
)
```

# Introduction

Le filtre de plage de rendement élimine les points avec des valeurs de rendement physiquement impossibles ou statistiquement aberrantes. Ces anomalies peuvent être causées par :
- Des erreurs de calibration du capteur de flux
- Des obstructions temporaires de la vis sans fin
- Des problèmes de synchronisation
- Des valeurs manquantes ou nulles

# Principes mathématiques

## Définition de la plage acceptable

Soit $Y = \{y_1, y_2, ..., y_n\}$ l'ensemble des valeurs de rendement observées.

La plage acceptable est définie par :

$$y_{min} \leq y_i \leq y_{max}$$

Où $y_{min}$ et $y_{max}$ peuvent être définis de deux manières :

### 1. Valeurs fixes (manuelles)

Basées sur les limites physiologiques de la culture :

| Culture | Minimum | Maximum | Unité |
|---------|---------|---------|-------|
| Maïs | 50 | 350 | bu/acre |
| Soja | 15 | 80 | bu/acre |
| Blé | 20 | 120 | bu/acre |

### 2. Calcul automatique (méthode AYCE)

Basée sur les quantiles de la distribution :

$$y_{min} = Q_{0.05}(Y) \times y_{scale\_low}$$
$$y_{max} = Q_{0.95}(Y) \times y_{scale\_high}$$

Avec des minimums absolus pour éviter des seuils trop restrictifs.

## Règle de décision

Un point $i$ est conservé si et seulement si :

$$y_i \in [y_{min}, y_{max}]$$

Et si la valeur est finie (pas d'Inf ou de NaN) :

$$-\infty < y_i < +\infty$$

# Implémentation

```{r yield-filter-setup}
library(yieldcleanr)
library(ggplot2)
library(dplyr)

# Charger les données
file_path <- system.file("extdata", "sample2.txt", package = "yieldcleanr")
data_raw <- read_yield_data(file_path)

# Préparation
data <- latlon_to_utm(data_raw) %>%
  convert_flow_to_yield()

cat("=== Filtre de plage de rendement ===\n")
cat("Points avant filtrage:", nrow(data), "\n")
cat("Rendement (kg/ha):\n")
cat("  Moyenne:", round(mean(data$Yield_kg_ha, na.rm = TRUE), 1), "\n")
cat("  Min:", round(min(data$Yield_kg_ha, na.rm = TRUE), 1), "\n")
cat("  Max:", round(max(data$Yield_kg_ha, na.rm = TRUE), 1), "\n")
cat("  Écart-type:", round(sd(data$Yield_kg_ha, na.rm = TRUE), 1), "\n")
```

# Calcul automatique des seuils

## Méthode des quantiles

```{r auto-thresholds}
# Calculer les seuils automatiques
thresholds <- calculate_thresholds(data, type = "yield")

cat("\n=== Seuils calculés automatiquement ===\n")
cat("Quantile 5%:", round(quantile(data$Yield_kg_ha, 0.05, na.rm = TRUE), 1), "kg/ha\n")
cat("Quantile 95%:", round(quantile(data$Yield_kg_ha, 0.95, na.rm = TRUE), 1), "kg/ha\n")
cat("\nSeuil minimum:", round(thresholds$yield$min_yield, 1), "kg/ha\n")
cat("Seuil maximum:", round(thresholds$yield$max_yield, 1), "kg/ha\n")
```

## Distribution du rendement

```{r yield-dist, fig.width=12, fig.height=6}
# Distribution du rendement
yields <- data$Yield_kg_ha[is.finite(data$Yield_kg_ha)]

# Limiter l'affichage pour éviter les valeurs extrêmes
ylim_max <- quantile(yields, 0.995)

p1 <- ggplot(data.frame(yield = yields), aes(x = yield)) +
  geom_histogram(bins = 50, fill = "#3498db", alpha = 0.7, color = "white") +
  geom_vline(xintercept = thresholds$yield$min_yield, color = "#27ae60",
             linetype = "dashed", size = 1) +
  geom_vline(xintercept = thresholds$yield$max_yield, color = "#27ae60",
             linetype = "dashed", size = 1) +
  annotate("text", x = thresholds$yield$min_yield, y = Inf,
           label = "Min", vjust = 2, color = "#27ae60") +
  annotate("text", x = thresholds$yield$max_yield, y = Inf,
           label = "Max", vjust = 2, color = "#27ae60") +
  labs(title = "Distribution du rendement",
       subtitle = "Seuils de filtrage indiqués en vert",
       x = "Rendement (kg/ha)",
       y = "Fréquence") +
  theme_minimal() +
  xlim(0, ylim_max)

p1
```

# Application du filtre

## Filtrage manuel

```{r manual-filter}
cat("\n=== Filtrage avec seuils manuels ===\n")

# Définir des seuils raisonnables pour le maïs (en kg/ha)
min_yield_manual <- 2000  # ~32 bu/acre
max_yield_manual <- 15000  # ~238 bu/acre

cat("Seuils manuels:", min_yield_manual, "-", max_yield_manual, "kg/ha\n")

# Appliquer le filtre
data_manual <- filter_data(data, 
                           type = "yield",
                           min_value = min_yield_manual,
                           max_value = max_yield_manual,
                           yield_column = "Yield_kg_ha")

cat("Points après filtrage manuel:", nrow(data_manual), "\n")
cat("Points retirés:", nrow(data) - nrow(data_manual), "\n")
```

## Filtrage automatique

```{r auto-filter}
cat("\n=== Filtrage avec seuils automatiques ===\n")

# Appliquer avec les seuils calculés
data_auto <- filter_data(data,
                         type = "yield",
                         min_value = thresholds$yield$min_yield,
                         max_value = thresholds$yield$max_yield,
                         yield_column = "Yield_kg_ha")

cat("Points après filtrage auto:", nrow(data_auto), "\n")
cat("Points retirés:", nrow(data) - nrow(data_auto), "\n")
```

# Visualisation des points éliminés

```{r removed-points, fig.width=14, fig.height=6}
# Identifier les points éliminés
removed <- data %>%
  filter(Yield_kg_ha < thresholds$yield$min_yield | 
         Yield_kg_ha > thresholds$yield$max_yield |
         !is.finite(Yield_kg_ha))

cat("\nPoints éliminés:", nrow(removed), "\n")
cat("Détails:\n")
cat("  Sous le minimum:", sum(removed$Yield_kg_ha < thresholds$yield$min_yield, na.rm = TRUE), "\n")
cat("  Au-dessus du maximum:", sum(removed$Yield_kg_ha > thresholds$yield$max_yield, na.rm = TRUE), "\n")
cat("  Valeurs infinies/NaN:", sum(!is.finite(removed$Yield_kg_ha)), "\n")

# Visualiser les points éliminés sur la carte
if (nrow(removed) > 0) {
  sf_removed <- sf::st_as_sf(removed, coords = c("Longitude", "Latitude"), crs = 4326)
  sf_all <- sf::st_as_sf(data, coords = c("Longitude", "Latitude"), crs = 4326)
  
  par(mfrow = c(1, 2))
  
  plot(sf_all["Yield_kg_ha"], main = "Tous les points", 
       pch = 19, cex = 0.3, breaks = "jenks", key.pos = NULL)
  
  plot(sf_removed["Yield_kg_ha"], main = "Points éliminés", 
       pch = 19, cex = 0.5, breaks = "jenks", key.pos = NULL)
}
```

# Analyse des valeurs aberrantes

## Types d'anomalies

### 1. Rendement nul ou très faible

```{r low-yield, fig.width=10, fig.height=5}
# Points avec rendement très faible
low_yield <- data %>%
  filter(Yield_kg_ha < 1000)

cat("Points avec rendement < 1000 kg/ha:", nrow(low_yield), "\n")
cat("Causes possibles:\n")
cat("  - Capteur de flux obstrué\n")
cat("  - Manœuvres de demi-tour\n")
cat("  - Zones non récoltées\n")
cat("  - Erreurs de calibration\n")

if (nrow(low_yield) > 0) {
  ggplot(low_yield, aes(x = X, y = Y, color = Yield_kg_ha)) +
    geom_point(size = 1, alpha = 0.7) +
    scale_color_gradient(low = "yellow", high = "red") +
    labs(title = "Points à rendement très faible",
         subtitle = "Rendement < 1000 kg/ha",
         x = "X (m)", y = "Y (m)", color = "kg/ha") +
    theme_minimal()
}
```

### 2. Rendement excessivement élevé

```{r high-yield, fig.width=10, fig.height=5}
# Points avec rendement très élevé
high_yield <- data %>%
  filter(Yield_kg_ha > 20000)

cat("\nPoints avec rendement > 20000 kg/ha:", nrow(high_yield), "\n")
cat("Causes possibles:\n")
cat("  - Capteur de flux défectueux\n")
cat("  - Accumulation de grain dans la vis\n")
cat("  - Erreurs de conversion d'unités\n")
cat("  - Valeurs de Distance ou Swath aberrantes\n")

if (nrow(high_yield) > 0) {
  ggplot(high_yield, aes(x = X, y = Y, color = Yield_kg_ha)) +
    geom_point(size = 1, alpha = 0.7) +
    scale_color_gradient(low = "yellow", high = "red") +
    labs(title = "Points à rendement excessivement élevé",
         subtitle = "Rendement > 20000 kg/ha",
         x = "X (m)", y = "Y (m)", color = "kg/ha") +
    theme_minimal()
}
```

# Paramètres recommandés

## Par culture et région

| Culture | Région | Min (kg/ha) | Max (kg/ha) | Remarques |
|---------|--------|-------------|-------------|-----------|
| Maïs | USA Midwest | 2500 | 18750 | 40-300 bu/acre |
| Maïs | Europe | 2000 | 15000 | Irrigation vs pluvial |
| Soja | USA Midwest | 1000 | 6250 | 15-93 bu/acre |
| Soja | Brésil | 1500 | 5000 | Variétés locales |
| Blé | France | 1500 | 12500 | 20-167 bu/acre |

## Paramètres de la fonction

```{r params-table, echo=FALSE}
params_df <- data.frame(
  Paramètre = c("type", "min_value", "max_value", "yield_column", "yllim", "yulim", "yscale"),
  Description = c(
    "Type de filtre ('yield')",
    "Rendement minimum",
    "Rendement maximum",
    "Nom de la colonne de rendement",
    "Quantile bas pour calcul auto",
    "Quantile haut pour calcul auto",
    "Facteur d'échelle"
  ),
  Défaut = c("'yield'", "0", "Inf", "'Yield_buacre'", "0.05", "0.95", "1.5")
)

knitr::kable(params_df, caption = "Paramètres du filtre de rendement")
```

# Impact sur les statistiques

## Comparaison avant/après

```{r stats-comparison}
cat("\n=== Impact sur les statistiques ===\n")

# Avant filtrage
stats_before <- data.frame(
  metric = c("Moyenne", "Médiane", "Écart-type", "CV (%)", "Min", "Max"),
  value = c(
    mean(data$Yield_kg_ha, na.rm = TRUE),
    median(data$Yield_kg_ha, na.rm = TRUE),
    sd(data$Yield_kg_ha, na.rm = TRUE),
    sd(data$Yield_kg_ha, na.rm = TRUE) / mean(data$Yield_kg_ha, na.rm = TRUE) * 100,
    min(data$Yield_kg_ha, na.rm = TRUE),
    max(data$Yield_kg_ha, na.rm = TRUE)
  )
)

# Après filtrage
stats_after <- data.frame(
  metric = c("Moyenne", "Médiane", "Écart-type", "CV (%)", "Min", "Max"),
  value = c(
    mean(data_auto$Yield_kg_ha, na.rm = TRUE),
    median(data_auto$Yield_kg_ha, na.rm = TRUE),
    sd(data_auto$Yield_kg_ha, na.rm = TRUE),
    sd(data_auto$Yield_kg_ha, na.rm = TRUE) / mean(data_auto$Yield_kg_ha, na.rm = TRUE) * 100,
    min(data_auto$Yield_kg_ha, na.rm = TRUE),
    max(data_auto$Yield_kg_ha, na.rm = TRUE)
  )
)

comparison <- data.frame(
  Métrique = stats_before$metric,
  Avant = round(stats_before$value, 1),
  Après = round(stats_after$value, 1),
  Variation = round((stats_after$value - stats_before$value) / stats_before$value * 100, 1)
)

print(comparison, row.names = FALSE)
```

# Conclusion

Le filtre de plage de rendement est crucial pour :
1. **Éliminer les valeurs impossibles** qui faussent les statistiques
2. **Stabiliser la moyenne** en retirant les outliers
3. **Améliorer le coefficient de variation** (CV)
4. **Préparer les données** pour les analyses spatiales

**Points clés :**
- Les seuils peuvent être fixes (basés sur la physiologie) ou calculés automatiquement
- Le filtre élimine aussi les valeurs infinies et NaN
- Un bon filtrage réduit significativement le CV
- Les seuils doivent être adaptés à la culture et à la région

**Recommandation** : Commencer avec les seuils automatiques, puis ajuster manuellement si nécessaire en fonction de la connaissance du terrain.
