---
title: "Nettoyage des Données de Rendement"
output: rmarkdown::html_vignette
vignette: >
  %\VignetteIndexEntry{Nettoyage des Données de Rendement}
  %\VignetteEngine{knitr::rmarkdown}
  %\VignetteEncoding{UTF-8}
---

```{r, include = FALSE}
knitr::opts_chunk$set(
  collapse = TRUE,
  comment = "#>"
)
```

# Introduction

Le package **yieldcleanr** fournit des outils pour nettoyer, filtrer et valider les données de rendement collectées par les moissonneuses-batteuses. Il implémente les méthodes de filtrage documentées dans le Yield Editor d'USDA (AYCE - Auto Yield Cleaning Engine).

## Installation

```{r, eval=FALSE}
# Installation depuis GitHub
devtools::install_github("cedricbouffard/yieldcleanr")
```

## Chargement du package

```{r setup}
library(yieldcleanr)
library(dplyr)
library(ggplot2)
```

# Données d'exemple

Le package inclut plusieurs fichiers de données d'exemple dans le répertoire `inst/extdata/`:

| Fichier | Lignes | Culture |
|---------|--------|---------|
| `sample2.txt` | 12,940 | Maïs |
| `sample1.txt` | 21,917 | Soja |
| `sample3.txt` | 31,815 | Maïs |
| `sample4.txt` | 19,495 | Maïs blanc |

Pour utiliser ces fichiers:

```{r, eval=TRUE}
# Chemin vers les fichiers d'exemple
file_path <- system.file("extdata", "sample1.txt", package = "yieldcleanr")

# Lecture des données
data_raw <- read_yield_data(file_path)

# Aperçu
cat("Données brutes:\n")
cat("  Lignes:", nrow(data_raw), "\n")
cat("  Flow moyen:", round(mean(data_raw$Flow), 2), "lbs/sec\n")
cat("  HeaderStatus unique:", paste(unique(data_raw$HeaderStatus), collapse=", "), "\n")
```

# Format des données d'entrée

Le package attend des fichiers texte avec les colonnes suivantes:

| Colonne | Description |
|---------|-------------|
| Longitude | Degrés décimaux, WGS 84 |
| Latitude | Degrés décimaux, WGS 84 |
| Flow | Flux de grain (LBS/Sec) |
| GPS_Time | Secondes depuis le début GPS |
| Interval | Intervalle d'enregistrement (sec) |
| Distance | Distance parcourue (pouces) |
| Swath | Largeur de coupe (pouces) |
| Moisture | Humidité (%) |
| HeaderStatus | 1=UP, 33=DOWN (actif) |
| Pass | Numéro de passage |
| Serial | Numéro de série |
| FieldID | Identifiant du champ |
| LoadID | Identifiant de la charge |
| GrainType | Type de grain |
| GPSStatus | Statut GPS |
| DOP | Dilution of Precision |
| Altitude | Altitude (pieds) |

# Pipeline AYCE

## Utilisation simple avec ayce_clean()

La fonction `ayce_clean()` applique le pipeline de nettoyage complet. Voici un exemple utilisant les données incluses dans le package:

```{r, eval=TRUE, warning=FALSE}
# Charger les données d'exemple
file_path <- system.file("extdata", "sample1.txt", package = "yieldcleanr")
data_raw <- read_yield_data(file_path)

# Appliquer les étapes de nettoyage manuellement pour l'exemple
data_utm <- latlon_to_utm(data_raw)
data_utm <- convert_flow_to_yield(data_utm)

# Appliquer PCDI
pcdi_result <- apply_pcdi(data_utm, delay_range = 0:15, n_iterations = 5)

# Calculer les seuils automatiques
thresholds <- calculate_auto_thresholds(data_utm)

# Filtrer par vélocité
data_clean <- filter_velocity(data_utm, thresholds$min_velocity, thresholds$max_velocity)

# Filtrer par plage de rendement
data_clean <- filter_yield_range(data_clean, thresholds$min_yield, thresholds$max_yield)

# Résultat
cat("Nettoyage complet:\n")
cat("  Lignes brutes:", nrow(data_raw), "\n")
cat("  Lignes nettoyées:", nrow(data_clean), "\n")
cat("  Taux de rétention:", round(nrow(data_clean)/nrow(data_raw)*100, 1), "%\n")
cat("  Flow moyen:", round(mean(data_clean$Flow), 1), "bu/acre\n")
```

### Support des deux formats HeaderStatus

Le package accepte les deux formats de HeaderStatus:
- **1** = Harvesting actif
- **33** = Header abaissé (actif)

Les deux valeurs sont maintenant reconnues comme indiquant une récolte active.

### Export des résultats

```{r, eval=FALSE}
# Export en CSV avec ayce_clean()
cleaned <- ayce_clean(
  file_path = system.file("extdata", "sample1.txt", package = "yieldcleanr"),
  output_file = "rendement_nettoye.csv",
  log_file = "nettoyage_log.txt"
)
```

## Sortie SF avec polygones

Pour une sortie géographique avec polygones:

```{r, eval=FALSE}
# Création d'un objet SF avec polygones orientés
sf_data <- ayce_sf(
  file_path = system.file("extdata", "sample1.txt", package = "yieldcleanr"),
  geometry_type = "polygon"
)

# Visualisation
plot(sf_data["Yield_kg_ha"], main = "Rendement (kg/ha)")
```

# Paramètres configurables

La fonction `ayce_clean()` accepte les paramètres suivants:

| Paramètre | Description | Valeur par défaut |
|-----------|-------------|-------------------|
| `delay_range` | Plage de délais à tester | 0:25 |
| `n_iterations` | Itérations PCDI | 10 |
| `cellsize_overlap` | Taille cellule overlap (m) | 0.3 |
| `overlap_threshold` | Seuil overlap (%) | 50 |
| `n_swaths` | Fenêtre STD local (swaths) | 5 |
| `lsd_limit` | Limite STD local (×SD) | 3 |

# Exemple complet avec visualisation

```{r, eval=TRUE, fig=TRUE, fig.width=8, fig.height=4, warning=FALSE, message=FALSE}
# Charger les données
file_path <- system.file("extdata", "sample1.txt", package = "yieldcleanr")
data <- read_yield_data(file_path)

# Appliquer le nettoyage manuellement pour l'exemple
data_utm <- latlon_to_utm(data)
data_utm <- convert_flow_to_yield(data_utm)
pcdi_result <- apply_pcdi(data_utm, delay_range = 0:15, n_iterations = 5)
thresholds <- calculate_auto_thresholds(data_utm)
data_clean <- filter_velocity(data_utm, thresholds$min_velocity, thresholds$max_velocity)
data_clean <- filter_yield_range(data_clean, thresholds$min_yield, thresholds$max_yield)
data_clean <- data_clean[!is.infinite(data_clean$Flow), ]

# Convertir en kg/ha (1 bu/acre = 62.77 kg/ha pour maïs à 15.5% humidité)
data_clean$Yield_kg_ha <- data_clean$Flow * 62.77

# Histogramme du rendement
hist(data_clean$Yield_kg_ha, breaks = 40, col = "#2C3E50", alpha = 0.7,
     main = "Distribution du rendement (maïs)",
     xlab = "Rendement (kg/ha)", ylab = "Fréquence")
```

# Fichier de log

Le fichier de log généré contient toutes les informations sur le traitement:

```
=======================================================
    AYCE - AUTO YIELD CLEANING ENGINE           
    Log file generated by yieldcleanr        
=======================================================
Date: 2026-01-19
Source file: sample1.txt

--- SUMMARY ---
Original points: 12940
Cleaned points: 11713
Points removed: 1227 (9.5%)
Retention rate: 90.5%

--- STATISTICS (bu/acre) ---
Raw:    Mean=153.1 SD=41.3 CV=27.0 N=12940
Clean:  Mean=157.1 SD=28.9 CV=18.4 N=11713
=======================================================
```

# Résumé

Le package yieldcleanr permet de:

1. **Lire** les données brutes de moissonneuse
2. **Nettoyer** automatiquement les données avec AYCE
3. **Convertir** en système métrique (kg/ha)
4. **Exporter** en CSV ou GeoJSON (SF)
5. **Générer** des logs détaillés

Pour plus d'informations, voir la vignette `donnees_exemple.Rmd` qui documente les fichiers de données inclus.
